臺灣高等法院臺南分院刑事裁定
109年度毒抗字第570號
抗  告  人
即  被  告  陳國豪


上列抗告人因聲請觀察勒戒案件，不服臺灣臺南地方法院中華民
國109年11月6日裁定（109年度毒聲字第259號），提起抗告，本
院裁定如下：
    主  文
抗告駁回。
    理  由
一、抗告意旨略以：
　㈠抗告人已坦承於民國109年8月17日19、20時許，在臺南市○○
    區友人住處，施用甲基安非他命1次。抗告人願受檢察官緩
    起訴而送戒癮治療，亦會遵守戒癮治療之規定。
　㈡聽審權保障中之請求資訊權，自應包含檢察官可能作成之處
    分或處遇方式，本於正當法律程序，檢察官就施用毒品犯人
    訊問時，除應通知受處分人到庭告知或通知得以書面陳述意
    見之機會外，基於聽審資訊請求權，亦應充分告知犯人究係
    採取觀察勒戒或附條件處分，以保障其聽審權。抗告人雖曾
    接受檢察官之訊問，但未曾受訊問有關戒癮治療條件之內容
    ，亦未通知抗告人書面表示意見，而抗告人除本案外，別無
    任何毒品前科，並非有長期施用毒品惡習之人，檢察官就抗
    告人是否適合依戒癮治療或其他適當之處遇措施等情狀，並
    無調查，而逕向法院聲請觀察、勒戒，其裁量之實質，已有
    違反授權目的、比例原則等重大瑕疵。另外，原審法院於收
    案後不為傳喚、調查，亦無隻字片語說明無毒品前科之抗告
    人何以不能戒癮治療，即突襲性作成觀察、勒戒之處分，剝
    奪抗告人到庭或以書面陳述意見之機會，欠缺正當法律程序
    及告知資訊，而未保障抗告人之聽審權，其裁量之程序亦有
    瑕疵。
　㈢抗告人現有正當工作，父親及胞姐均已死亡，母親無工作能
    力，抗告人為家庭經濟之唯一支柱，需扶養母親及同居友人
    所生之未成年子女，如抗告人遭觀察、勒戒，將失去原有工
    作，亦無法照護上開之人，故觀察、勒戒處分已嚴重侵害抗
    告人之利益，反之附完成戒癮治療之緩起訴處分，顯係最小
    侵害，對於公共利益之維護　亦無所妨礙，故原裁定准予觀
    察、勒戒，有再行審酌之處。為此，請撤銷原裁定，更為適
    當之裁定。
二、按犯毒品危害防制條例第10條之罪者，檢察官應聲請法院裁
    定，或少年法院（地方法院少年法庭）應先裁定，令被告或
    少年入勒戒處所觀察、勒戒，其期間不得逾二月，毒品危害
    防制條例第20條第1項定有明文。　　
三、抗告人於109年8月17日19、20時許，在臺南市○○區友人住處
    ，施用第二級毒品甲基安非他命1次之事實，已據抗告人於
    警詢、偵查時坦承不諱，並有臺南市政府衛生局109年9月3
    日檢驗結果報告（檢體編號：0000000號）、勘察採證同意
    書、臺南市政府警察局第四分局偵辦毒品危害防制條例案送
    驗尿液編號與真實姓名對照表、高雄市立凱旋醫院濫用藥物
    成品檢驗鑑定書各1份附卷可稽，又有甲基安非他命1包（驗
    後淨重0.280公克）扣案可證，足認抗告人於上開時、地，
    確有施用第二級毒品甲基安非他命之犯行甚明。又抗告人前
    未曾因施用毒品案件經送觀察、勒戒或強制戒治，有臺灣高
    等法院被告前案紀錄表在卷可按，則檢察官依據毒品危害防
    制條例第20條第1項規定向原審法院聲請裁定送觀察、勒戒
    ，原審法院並據以裁定抗告人應送勒戒處所觀察、勒戒，洵
    屬有據。
四、抗告人雖以前開情詞提起抗告。然查：
  ㈠關於抗告人目前之工作及家庭狀況，並非本件應否令入勒戒
    處所觀察、勒戒所應審酌之事項，抗告人以此為由請求撤銷
    原裁定，已屬無據。
　㈡按97年4月30日修正公布、現行有效之毒品危害防制條例第24
    條第1 項，採行「觀察、勒戒」與「緩起訴之戒癮治療」並
    行之雙軌模式，並無「緩起訴之戒癮治療」應優先於「觀察
    、勒戒」的強制規定，但檢察官適用刑事訴訟法第253條之1
    第1 項及第253條之2對被告為緩起訴處分時，另應「參酌刑
    法第57條所列事項及公共利益之維護」，並「認以緩起訴為
    適當」者，始得為之。可認檢察官應以向法院聲請觀察、勒
    戒為原則，於例外符合上揭緩起訴處分之要件時，始得另為
    附命完成戒癮治療之緩起訴處分。而檢察官是否適用該規定
    對被告為緩起訴處分，自得本於上開規定及立法目的，妥為
    斟酌、裁量，始予決定。被告並非當然享有為附命完成戒癮
    治療之緩起訴處分之權利，被告縱提出該項聲請，亦僅在促
    請檢察官注意得否予以適用，檢察官並不受被告聲請之拘束
    。是檢察官就此裁量權之行使苟無濫用或不當情形，自不得
    任意指為違法（最高法院103年度台上字第2464號判決意旨
    參照）。且其裁量之結果，如認適於對被告為緩起訴處分者
    ，固須於緩起訴處分中說明其判斷之依據，惟其如認為應向
    法院聲請觀察、勒戒者，此時因係適用原則而非例外，自無
    需贅語交代不適於為緩起訴處分之理由。再者，毒品危害防
    制條例所規定之觀察、勒戒處分，其立法意旨在幫助施用毒
    品者戒除毒癮，該處分之性質非為懲戒行為人，而係為消滅
    行為人再次施用毒品之危險性，目的在戒除行為人施用毒品
    之身癮及心癮措施；觀察、勒戒係導入一療程觀念，針對行
    為人將來之危險所為預防、矯治措施之保安處分，以達教化
    與治療之目的，可謂刑罰之補充制度，從而，毒品危害防制
    條例本身所規定之觀察、勒戒及強制戒治等保安處分，雖兼
    具剝奪自由權利之性質，卻有刑罰不可替代之教化治療作用
    ，是對於施毒者有利或不利之認定，端在何種程序可以幫助
    施用毒品之人戒除施用毒品之行為，尚非由法院逕行認定緩
    起訴戒癮治療係對施用毒品者較為有利。承上說明，抗告法
    院原則上應尊重檢察官職權之行使，僅就抗告意旨所指事項
    為有限之低密度審查，除檢察官之判斷有違背法令、事實認
    定有誤或其裁量有重大明顯瑕疵外，尚不得任意指為違法。
  ㈢查本件檢察官依據前開各項證據，認定抗告人確有施用第二
    級毒品之事實，並於斟酌全案卷證、刑法第57條所列事項及
    公共利益之維護，而認抗告人不適合為附命完成戒癮治療之
    緩起訴處分，乃依職權裁量選擇向法院聲請將抗告人裁定送
    觀察、勒戒，其雖未於聲請書內具體敘明抗告人不適於為附
    戒癮治療緩起訴處分之理由，惟揆諸前揭說明，仍難認其裁
    量有何違法或重大明顯失當之處。又本案檢察官於聲請觀察
    勒戒前，雖未告知抗告人觀察、勒戒之法律要件及效果，亦
    未予抗告人就是否觀察勒戒，或以戒癮治療為緩起訴處分條
    件等事項，於事前表示意見之機會，即聲請法院裁定令抗告
    人送勒戒處分觀察勒戒，惟依上說明，仍不能逕解為係不利
    於抗告人而侵害抗告人憲法上所保障之聽審權、訴訟權，或
    違反正當法律程序。從而，抗告意旨請求撤銷原裁定，改命
    抗告人進行戒癮治療，難認有理。
　㈣按裁定因當庭之聲明而為之者，應經訴訟關係人之言詞陳述
    ；為裁定前有必要時，得調查事實，刑事訴訟法第222條定
    有明文，是裁定與判決不同，以不經言詞陳述為原則，除有
    上揭所列或刑事訴訟法第十章與被告羈押相關之裁定等情形
    外，並無須經當事人言詞陳述之規定，均依書面審理（最高
    法院102年度台抗字第368號裁定意旨參照）。而毒品危害防
    制條例並未明定法院須經開庭審理程序，始得為觀察勒戒之
    裁定，此與刑事訴訟法關於羈押被告需先行訊問之法定程序
    原則有別。是原審依前揭事證所示，認抗告人本件施用第二
    級毒品犯行，事證明確，並無另行調查事實之必要，乃未傳
    訊抗告人到庭陳述意見，逕依本件案卷之訴訟資料書面審理
    後，裁定被告應送勒戒處所觀察、勒戒，並無違反正當程序
    ，亦無何違反抗告人之聽審權等情。從而，抗告意旨主張：
    原審法院未傳喚或進行任何調查，即裁定令抗告人送勒戒處
    分施以觀察、勒戒，裁量程序有瑕疵云云，應屬無據。
五、綜上所述，原審法院依毒品危害防制條例第20條第1項規定
    ，裁定抗告人應送勒戒處所觀察勒戒，經核其認事用法，並
    無不合。抗告意旨以前開情詞指摘原裁定不當，為無理由，
    應予駁回。
六、依刑事訴訟法第412條，裁定如主文。
中　　華　　民　　國　　109 　年　　11　　月　　30　　日
                  刑事第三庭    審判長法　官  陳連發
                                      法　官  何秀燕
                                      法　官  洪榮家　　
以上正本證明與原本無異。
不得再抗告。
　　　　　　　　　　　　　　　　　　　書記官  郭馥萱
中　　華　　民　　國　　109 　年　　11　　月　　30　　日